【裁判字號】    98,訴,619
【裁判日期】    990201
【裁判案由】    貪污等
【裁判全文】
臺灣雲林地方法院刑事判決               98年度訴字第619號
公  訴  人  臺灣雲林地方法院檢察署檢察官
被      告  甲○○
            丁○○
共      同
選任辯護人  奚淑芳律師
            張雯峰律師
被      告  丙○○
上列被告等因竊盜等案件，經檢察官提起公訴（98年度偵字第15
24、3494號），被告等於準備程序進行中就被訴事實為有罪之陳
述，經本院聽取當事人意見後，認宜由獨任法官進行簡式審判程
序，裁定進行簡式審判程序，判決如下：
    主  文
甲○○犯幫助共同竊盜罪，累犯，處有期徒刑肆月，如易科罰金
以新臺幣壹仟元折算壹日。又犯共同行使業務登載不實文書罪，
處有期徒刑月，如易科罰金以新臺幣壹仟元折算壹日。應執行
有期徒刑陸月，如易科罰金以新臺幣壹仟元折算壹日。
丁○○犯共同行使業務登載不實文書罪，累犯，處有期徒刑肆月
，如易科罰金以新臺幣壹仟元折算壹日。
丙○○犯共同行使業務登載不實文書罪，處有期徒刑月，如易
科罰金以新臺幣壹仟元折算壹日。
    事實及理由
一、犯罪事實：
(一)、甲○○前曾因妨害自由案件，經台灣高等法院台南分院以88
    年度上更(一)字第418 號判處有期徒刑5 月，甲○○不服提起
    上訴，於民國91年7 月31日，經最高法院以91年度台上字第
    4241號駁回上訴確定，並於92年1 月21日易科罰金執行完畢
    。丁○○前曾因竊盜案件，經台灣台中地方法院以92年度訴
    字第1857號判處有期徒刑2 年6 月確定，又因竊盜案件，經
    本院以94年度簡字第38號判處有期徒刑6 月確定，嗣兩罪刑
    期接續執行，於94年12月30日縮短刑期假釋出監，95年2 月
    13日假釋期滿，假釋未經撤銷，視為執行完畢。詎甲○○、
    丁○○均不知悔改。96年12月間某日，丙○○（起訴書誤載
    為周恒勤，所犯竊盜罪部分，業經本院以97年度易字第482
    號另案審結）前往冠林砂石行與其實際負責人戊○○（本院
    另行審結）閒聊，戊○○提議盜採冠林砂石行後方石牛溪岸
    之土方，丙○○因經濟困窘，急需用錢，然幾經思量仍猶豫
    不決，戊○○遂表示：「戴帽子（警察）部分不用擔心，河
    川局的那個姓周的他也很熟，溝埧派出所（起訴書誤載為：
    溝壩派出所）的警察有去簽到時，伊會跟警察說有工程在施
    工」等語，丙○○聽後始放心，答應參與盜採。丙○○旋前
    往嘉義市日丞公司找甲○○，並將上情告知甲○○，甲○○
    遂基於幫助竊盜之故意，將其所有之挖土機一台借給丙○○
    ，並囑其：「自己要想清楚，要小心，要懂得保護自己的安
    全」等語。丙○○借得挖土機後，僱用板車將挖土機載運至
    盜採現場後，並找來知情之張金池（業經本院以97年度易字
    第482 號另案審結）負責駕駛六輪拼裝車負責載運。同年12
    月29日下午1 時時，戊○○、丙○○、張金池基於意圖為自
    己不法所有之犯意聯絡，由丙○○駕駛挖土機，將石牛溪岸
    之土方盜挖裝載在張金池所駕駛之六輪拼裝車上，載運到冠
    林砂石行內卸放伺機販售。嗣於同日下午3 時20許，員警據
    報前往查緝，當場查獲丙○○、張金池正在盜採砂石，並扣
    得挖土機、六輪拼裝車各1 台及盜採所得卸放在冠林砂石行
    之土方160 立方公尺。
(二)、戊○○得知東窗事發後，趁隙問丙○○：「有無前科？」丙○○告知沒有。戊○○遂向丙○○表示：「你把所有的責任
    擔下來，後面的細節我會處理。」丙○○遂表同意。97年5
    月28日，該案經臺灣雲林地方法院檢察署檢察官偵查完畢，
    將丙○○、張金池提起公訴（同署97年度偵字第57號）。甲○○知悉經依法扣留之機具，如經查證非屬受處罰者所有，
    且經所有人提出相關文件，得以證明其無故意或重大過失，
    致將該機具交由行為人使用者，原扣留機關得廢止其扣留或
    沒入處分，返還該所有人之相關規定。甲○○為求順利取回
    挖土機，遂與丙○○、丁○○（起訴書誤載為「蔡騰輝」）
    共同基於行使業務上登載不實文書之犯意聯絡，且丁○○係
    得毅有限公司（董事潘詩佩係丁○○之配偶）實際執行業務
    之人，由丙○○與丁○○以得毅有限公司（董事潘詩佩係丁○○之配偶）名義，業務上書立虛偽不實之挖土機租賃合約
    書，並由丁○○以得毅有限公司名義開立品名為「挖土機出
    租」、金額為新台幣（下同）40,000元內容不實之二聯式統
    一發票1 張（WZ00000000）交予丙○○，於97年7 月22日本
    院97年度易字第482 號開庭時，由丙○○當庭提出而行使上
    開業務上登載不實之文書，使本院誤認該挖土機係得毅有限
    公司所有，足生損害於公眾（但職司審判之法院，對於當事
    人提出之文書有實質判斷之職責，故不符刑法第214 條使公
    務員登載不實罪之要件）。同年8 月5 日，本院以97年度易
    字第482 號判處丙○○有期徒刑6 月，張金池有期刑4 月，
    均得易科罰金，扣案挖土機並不得宣告沒收。丙○○、張金
    池上訴後，於97年12月11日，經臺灣高等法院臺南分院以97
    年度上易字第644 號駁回上訴，但同時諭知均緩刑3 年確定
    。
二、認定犯罪事實所憑證據及理由：
(一)、本案被告甲○○所犯刑法第320 條第1 項，及同法第216 條
    、第215 條之罪，被告丁○○、丙○○所犯係刑法第216 條
    、第215 條之罪，均係死刑、無期徒刑、最輕本刑為3 年以
    上有期徒刑以外之罪，其等於準備程式就前開被訴事實為有
    罪之陳述，經法官告知簡式審判程式之旨，並聽取被告甲○○等3 人、辯護人與公訴人之意見後，本院認無不得或不宜
    改依簡式審判程序進行之處，爰依刑事訴訟法第273 條之1
    第1 項、第284 條之1 規定，裁定本件進行簡式審判程序，
    合先敘明。
(二)、被告甲○○幫助竊盜之犯罪事實，除被告甲○○之自白外，
    並有如下證據可資證明：
１、人證部分：
(1)、證人張金池於98年7 月1 日之偵訊具結筆錄（98偵1524號卷
    (八)第107 至109 頁）。
(2)、證人即同案被告戊○○之筆錄：
  被告戊○○於98年4 月20日之嘉義市調查站警詢筆錄（98偵
    1524號卷(三)第24至37頁）。
  被告戊○○於98年4 月20日之偵訊具結筆錄（98偵1524號卷
    (三)第38至48頁）。
(3)、證人即被告周恒勤之筆錄：
  被告周恒勤於98年6 月26日之第1 次偵訊具結筆錄（98偵15
    24號卷(八)第54至62頁）。
  被告周恒勤於98年6 月26日之第2 次偵訊具結筆錄（98偵15
    24號卷(八)第67至68頁）。
  被告周恒勤於98年7 月2 日之偵訊具結筆錄（98偵1524號卷
    (八)第116 至118 頁）。
２、書證部分：
    臺灣雲林地方法院檢察署檢察官97年度偵字第57號起訴書、
    本院97年度易字第482 號判決書（98偵1524號卷(一)第160 至
    166 頁）。
３、堪信被告甲○○之自白與事實相符，自應依法論科。
(三)、被告甲○○、丁○○、丙○○犯行使業務登載不實文書罪行
    ，除其等3 人之自白外，並有如下證據可資證明：
１、人證部分：
(1)、同案被告戊○○之筆錄：
  被告戊○○於98年4 月20日之嘉義市調查站警詢筆錄（98偵
    1524號卷(三)第24至37頁）。
  被告戊○○於98年4 月20日之偵訊具結筆錄（98偵1524號卷
    (三)第38至48頁）。
(2)、證人即同案被告乙○○之筆錄：
  被告乙○○於98年5 月7 日之嘉義市調查站筆錄（98偵1524
    號卷(三)第206 至225 頁）。
  被告乙○○於98年5 月7 日之偵訊筆錄（98偵1524號卷(三)第
    227 至233 頁）。
  被告乙○○於98年7 月2 日之第1 次偵訊筆錄（98偵1524號
    卷(八)第121 至129 頁）。
２、書證部分：
(1)、挖土機租賃合約書（出租人：得毅有限公司；承租人：丙○○）、統一發票（金額：40,000元）各1 紙（98偵1524號卷
    (八)第64、79頁）。
(2)、臺灣雲林地方法院檢察署檢察官97年度偵字第57號起訴書、
    本院97年度易字第482 號判決書（98偵1524號卷(一)第160 至
    166 頁）。
３、堪信被告甲○○、丁○○、丙○○之自白與事實相符，自應
    依法論科。
三、論罪科刑之理由：
(一)、按刑法上之幫助犯，係指以幫助之意思，對於正犯資以助力
    ，而未參與實施犯罪之行為者而言。又按刑法第214 條所謂
    使公務員登載不實事項於公文書罪，須一經他人之聲明或申
    報，公務員即有登載之義務，並依其所為之聲明或申報予以
    登載，而屬不實之事項者，始足構成，若其所為聲明或申報
    ，公務員尚須為實質之審查，以判斷其真實與否，始得為一
    定之記載者，即非本罪所稱之使公務員登載不實。上訴人等
    以偽造之杜賣證書提出法院，不過以此提供為有利於己之證
    據資料，至其採信與否，尚有待於法院之判斷，殊不能將之
    與「使公務員登載不實」同視（最高法院73年度台上字第17
    10號判例意旨參照）。
(二)、被告甲○○將其所有上開挖土機借予丙○○使用，致丙○○
    、張金池用以共同竊取土方，是被告甲○○所為，乃屬基於
    幫助他人竊盜之故意，而為竊盜罪構成要件以外之幫助行為
    。核被告甲○○所為，係犯刑法第30條第1 項前段、第320
    條第1 項之幫助共同竊盜罪。又被告甲○○所為係竊盜罪之
    幫助犯，依刑法第30條第2 項規定，按正犯之刑減輕之。
(三)、被告丁○○係得毅有限公司實際上負責業務之人，業務上得
    書立得毅有限公司契約書、統一發票，其與同案被告甲○○
    、丙○○共同基於行使（提出本院另案審判庭）之意思，填
    載內容不實之上開挖土機租賃契約書、統一發票，核其等所
    為，均係犯刑法第216 條、第215 條行使業務登載不實文書
    罪。被告丁○○等3 人明知為不實之事項，而登載於上開業
    務上作成文書之低度行為，為其等行使之高度行為所吸收，
    不另論罪。
(四)、檢察官起訴認被告甲○○等3 人均係犯刑法第214 條之使公
    務員登載不實罪，惟當事人在法院審判程序提出不實之文書
    ，其採信與否，尚有待於法院之判斷，法院仍應為實質審查
    ，是揆諸上開說明，此部分尚不能成立使公務員登載不實罪
    ，而應構成刑法第216 條、第215 條行使業務登載不實文書
    罪。而且，公訴檢察官就同一事實已當庭更正起訴法條為刑
    法第216 條、第215 條之罪，故不生變更起訴法條問題，併
    此說明。
(五)、按同時偽造同一被害人之多件同類文書或同一被害人之多張
    支票時，其被害法益仍僅一個，不能以其偽造之文書件數或
    支票張數，計算其法益。此與同時偽造不同被害人之文書或
    支票時，因有侵害數個人法益，係一行為觸犯數罪名者迴異
    （最高法院73年度台上字第3629號判例意旨參照）。是被告
    丁○○等人於同時地接續填載內容不實之上開挖土機租賃契
    約書、統一發票各1 份，依上開判例意旨，顯係基於接續之
    犯意為之，應屬單純一罪。
(六)、被告甲○○、丁○○、丙○○就上開行使業務登載不實文書
    罪部分，3 人間有犯意聯絡及行為分擔，均為共同正犯。被
    告丁○○係得毅有限公司實際執行業務之人，被告甲○○、
    丙○○雖非該公司執行業務之人，但與被告丁○○共同實行
    上開之罪，依刑法第31條第1 項前段規定，被告甲○○、丙○○雖無執行業務之身份關係，仍應以共同正犯論，且依其
    等向本院提出內容不實文書之犯罪情節，本院認無依同條項
    但書減輕其刑之必要。
(七)、被告甲○○、丁○○有如犯罪事實欄所載之前科及有期徒刑
    執行完畢情形，有臺灣高等法院被告前案紀錄表各1 份在卷
    可稽，其等於前次有期徒刑執行完畢後5 年內，被告甲○○
    故意再犯上開幫助竊盜罪，及被告丁○○故意再犯上開行使
    業務登載不實文書罪，均屬有期徒刑以上之罪，均為累犯，
    應依刑法第47條第1 項規定各加重其刑（被告甲○○所犯幫
    助竊盜罪部分，應先加後減之）。至於，被告甲○○所犯共
    同行使業務登載不實文書罪部分，行為時（97年7 月22日）
    距離被告甲○○前案執行完畢之日（92年1 月21日），已達
    5 年以上，故被告甲○○共犯行使業務登載不實文書罪部分
    ，不構成累犯，併此敘明。
(八)、爰審酌被告甲○○基於朋友情誼，出借挖土機供丙○○等人
    ，幫助其等盜採土方，為害國土維護及水文保持，確屬可議
    ，但參酌盜採正犯丙○○經判處有期徒刑6 月確定，被告甲○○涉案情節較輕，其刑度當略低於竊盜正犯之丙○○。另
    被告甲○○、丁○○、丙○○為使甲○○取回扣案之挖土機
    ，竟然共同於業務上之文書登載不實，並於本院97年度易字
    第482 號另案開庭時提出，致本院無從做出正確之裁判，實
    質上有害於司法之正確性。又參酌被告甲○○等3 人犯罪後
    均已坦承不諱，犯後態度良好等一切情狀，分別量處如主文
    所示之刑，並諭知易科罰金之折算標準，並就被告甲○○部
    分，定其應執行之刑，以資懲儆。
(九)、被告甲○○在本件96年12月29日幫助竊盜犯罪行為前5 年內
    ，甫因妨害自由案件，經判刑確定後，並於92年1 月21日易
    科罰金執行完畢，嗣再犯本件幫助竊盜、行使業務登載不實
    罪；又被告丙○○於96年12月29日犯竊盜罪（本院97年度易
    字第482 號），在該案偵審程序中，再犯本件行使業務登載
    不實罪，依其犯案時間間隔，顯有再犯之虞，本院因認其等
    所宣告之刑，並無暫不執行為適當之情形。是以，本院仍難
    依起訴檢察官請求（見起訴書第288 頁）對被告甲○○、丙○○諭知緩刑，附此敘明。
四、依刑事訴訟法第449 條第2 項、第454 條第2 項，刑法第28
    條、第320 條第1 項、第216 條、第215 條、第30條第1 項
    前段、第2 項、第31條第1 項前段、第47條第1 項、第41條
    第1 項前段、第51條第5 款，刑法施行法第1 條之1 第1 項
    、第2 項前段，逕以簡易判決處刑如主文。
本案經檢察官傅克強到庭執行職務。
中    華    民    國    99    年    2     月    1     日
                  刑事第一庭  法  官  陳宏卿
以上正本證明與原本無異。
如不服本判決應於收受判決後10日內向本院提出上訴書狀，並應
敘述具體理由；其未敘述上訴理由者，應於上訴期間屆滿後20日
內向本院補提理由書（均須按他造當事人之人數附繕本）。「切
勿逕送上級法院」。
                              書記官  陳善永
中    華    民    國    99    年    2     月    1     日
附錄本案論罪科刑法條全文：
刑法第320 條第1 項：
意圖為自己或第三人不法之所有，而竊取他人之動產者，為竊盜
罪，處五年以下有期徒刑、拘役或五百元以下罰金。
刑法第216 條：
行使第二百十條至第二百十五條之文書者，依偽造、變造文書或
登載不實事項或使登載不實事項之規定處斷。
刑法第215 條：
從事業務之人，明知為不實之事項，而登載於其業務上作成之文
書，足以生損害於公眾或他人者，處三年以下有期徒刑、拘役或
五百元以下罰金。

司法院資訊處製作；財團法人民間司法改革基金會備份。
